ACORDAO-COMPLETO-2511682

ACÓRDÃO 17226/2021 ATA 35/2021 - PRIMEIRA CÂMARA

VISTOS, relatados e discutidos estes autos de representação formulada por vereadores do município de Dom Eliseu/PA, acerca de possíveis irregularidades na gestão de recursos do Programa Minha Casa Minha Vida (Fundo de Arredamento Residencial - FAR) ;
ACORDAM os ministros do Tribunal de Contas da União, reunidos em sessão da 1ª Câmara, diante das razões expostas pelo relator, em:
9.1. conhecer da representação, com fundamento nos arts. 235 e 237, inciso V, do Regimento Interno do TCU, para, no mérito, considerá-la parcialmente procedente;
9.2. dar ciência ao Município de Dom Eliseu/PA, com fundamento no art. 9º, inciso I, da Resolução - TCU 315/2020, sobre a seguinte impropriedade ocorrida na gestão de recursos do Programa Minha Casa Minha Vida (Fundo de Arredamento Residencial - FAR) , para que sejam adotadas medidas internas com vistas à prevenção de outras ocorrências semelhantes:
9.2.1. inobservância do requisito legal atinente à inquestionável reputação ético-profissional na contratação de instituição sem fins lucrativos (Fundação Eliseuense de Educação, Tecnologia e Cultura) , com dispensa de licitação, fundada no art. 24, inciso XIII, da Lei 8.666/1993;
9.3. encaminhar cópia desta deliberação ao responsável, ao Município de Dom Eliseu/PA e aos representantes;
9.4. arquivar o presente processo, nos termos do art. 169, inciso V, do Regimento Interno do TCU.

Representação formulada por vereadores do município de Dom Eliseu/PA, acerca de possíveis irregularidades na gestão de recursos do Programa Minha Casa Minha Vida (Fundo de Arredamento Residencial).

Primeira Câmara

Município de Dom Eliseu/PA.

3. Responsável: Ayeso Gaston Siviero (XXX.087.969-XX).

13.1. Ministros presentes: Walton Alencar Rodrigues (Presidente), Benjamin Zymler, Vital do Rêgo (Relator) e Jorge Oliveira.
13.2. Ministros-Substitutos presentes: Augusto Sherman Cavalcanti e Weder de Oliveira.

VITAL DO RÊGO

Adoto como relatório a instrução da Secretaria de Fiscalização de Infraestrutura Urbana (peça 14) , que contou com a anuência do corpo diretivo daquela unidade (peças 15 e 16) , a seguir transcrita:
INTRODUÇÃO
1.	Tratam os autos de processo apartado do TC Processo 015.909/2018-2, representação de vereadores do município de Dom Eliseu/PA, acerca de possíveis irregularidades na gestão de recursos do Fundo Municipal de Saúde-FMS e do Programa Minha Casa Minha Vida (Fundo de Arredamento Residencial - FAR) envolvendo dispensas indevidas de licitação.
2.	Os representantes informaram que o Prefeito Municipal, usando do permissivo em lei municipal 445/2017, de 6 de abril de 2017 (peça 4, p. 60-61) , instituiu a Fundação Eliseuense de Educação, Tecnologia e Cultura - FEETEC. Ato contínuo, em 14 de junho de 2017, baixou o Decreto Municipal 129/2017, nomeando o Sr. Paulo Lopes Rego como Presidente da FEETEC. (peça 4, p. 71) .
3.	Os representantes afirmaram que essa fundação, durante o exercício de 2017, foi responsável por 2 (duas) contratações, através de dispensa de licitação (inc. XIII do art. 24 da Lei 8.666/1993) , com a Prefeitura Municipal de Dom Eliseu, as quais tinham por objeto a administração do Hospital Municipal daquela municipalidade e a execução de Projeto de Trabalho Social - PTS do Programa Minha Casa Minha Vida no Conjunto residencial Eldorado I, totalizando o valor de R$ 5.585.782,43.
4.	Ressaltaram ainda que outras duas contratações envolvendo a gestão dos Postos de Saúde do Município e ministração de cursos de capacitação no e-Social, também seriam irregulares.
HISTÓRICO
5.	O processo originador foi autuado na então Secretaria de Controle Externo do Pará (Secex-PA) , quando foi proposta a audiência do Sr. Ayeso Gaston Siviero, prefeito municipal para que esse apresentasse suas razões de justificativa pelas irregularidades atinentes à Contratação da fundação para gerir os recursos Fundo de Arredamento Residencial - FAR. Também foi proposta a realização de diligências para solicitar documentos atinentes ao contrato (cópia da instrução à peça 10) .
6.	Com relação às demais questões, a instrução inicial do TC Processo 015.909/2018-2 constatou que o Departamento Nacional de Auditoria do SUS havia realizado visita de trabalho ao município. Considerou-se, assim, que deveria ser determinado ao órgão de fiscalização, quando da avaliação do mérito daqueles autos, que fosse encaminhado o relatório produzido.
7.	Os expedientes com as diligências e audiências foram expedidas e as respostas acostadas àqueles autos (peças 23 a 30 do TC Processo 015.909/2018-2) . Porém, antes da análise de mérito, aqueles autos foram redistribuídos para instrução na SecexSaúde, em 1/4/2019, conforme consta do histórico processual, nos termos previstos da Ordem de Serviço Segecex 14, de 4/7/2019.
8. 	Já na SecexSaúde o processo teve nova análise. Considerou-se que a audiência realizada abordou unicamente a dispensa de licitação envolvendo o Contrato 010917/2017 (Contrato Caixa 36478249) , relativo à execução de Trabalho Social no empreendimento Conjunto Habitacional Residencial Eldorado - Programa Minha Casa Minha Vida.
9.	Em razão disso, a Unidade entendeu que a questão tratava de matéria afeta à área de Assistência Social, não abrangida pela SecexSaúde. Razão pela qual propôs-se encaminhar os autos à SecexPrevidência, para que aquela unidade técnica constituísse apartado e analisasse as irregularidades pertinentes (cópia da instrução, peça 11) .
10.	A proposta foi acolhida pelo Relator daqueles autos, Exmo. Sr. Augusto Sherman que, por meio de Despacho, determinou o encaminhamento dos autos à SecexPrevidência (peça 1) . Por conseguinte, considerando que o programa Minha Casa Minha Vida é assunto pertencente à clientela da SeinfraUrbana e, consoante disposições nas Portarias Segecex 4 e 6/2019, os autos foram redistribuídos para instrução nesta Secretaria.
Avaliação preliminar - proposta de audiência
11.	O presente apartado foi constituído para examinar as razões de justificativa apresentada pelo Sr. Ayeso Gaston Siviero, em resposta à audiência proposta na instrução da Secex-PA (cópia à peça 10) . Naquele momento o Auditor descreveu os fatos da seguinte forma:
13. O uso de dispensa de licitação para contratação de entidade sem fins lucrativos, com espeque no inciso XIII do art. 24 da Lei 8.666/93, requer, além de comprovada razoabilidade de preços, nexo entre o que estabelece o referido dispositivo, a natureza da instituição e o objeto contratual. Portanto, a instituição deve dedicar-se estatutariamente ao ensino, pesquisa ou ao desenvolvimento institucional e o objeto do contrato deve ser, necessariamente, ensino, pesquisa ou desenvolvimento institucional. De outra forma, seria concessão de privilégio a uma instituição que, embora sem fins lucrativos, estaria também dedicando-se à exploração de atividade de natureza econômica. 
14. Este raciocínio sedimentado na Súmula 250 do TCU é acompanhado por inúmeras deliberações uniformes, das quais citamos o Acórdão 2505/2006-TCU-Segunda Câmara, relatado pelo Ministro Augusto Sherman, o Acórdão 1342/2005-TCU-Plenário, relatado pelo Ministro Walton Alencar, o Acórdão 511/2003-TCU-Primeira Câmara, relatado pelo Ministro Adilson Mota, e o Acórdão 1547/2006-TCU-Primeira Câmara, relatado pelo Ministro Guilherme Palmeira, que confirmam o entendimento consolidado no âmbito dos três colegiados, conduzidos por diversos relatores. Reforçando a afirmativa precedente, cita-se trecho do voto do Ministro Aroldo Cedraz na relatoria do Acórdão 68/2007-TCU-Segunda Câmara: 
A dispensa de licitação fundamentada no inc. XIII do art. 24 da Lei 8.666/1993 está limitada à situação em que houver nexo entre esse dispositivo, a natureza da instituição contratada e o objeto contratual, este necessariamente relativo a ensino, pesquisa ou desenvolvimento institucional, o que não é o caso de serviços concernentes aos processos seletivos. 
15. Este processo de dispensa de licitação não obedeceu a diversos preceitos legais, dentre os quais citam-se: 
15.1. Não se encontram no processo orçamentos detalhados que expressem a composição de todos os seus custos unitários, em desacordo com o disposto no art. 7º, § 2º, inc. II, c/c o § 9º, da Lei 8.666/93.
15.2. Do Termo de Referência não consta a identificação dos tipos de serviço a serem executados e de materiais e equipamentos a serem empregados no desenvolvimento do Trabalho Social (peça 5, p. 36) , conforme prescrito no Capítulo II - Condições Operacionais, item VI - Composição de Investimento da Portaria 21/2014 do Ministério das Cidades; 
15.3. Quanto à fiscalização do contrato, encontra-se a autodeterminação no Termo de Referência de que o contrato será fiscalizado pelo gestor da Prefeitura Municipal de Dom Eliseu, Sr. Ayeso Gaston Siviero, numa clara ofensa ao princípio de segregação de funções, pois esse mesmo fiscal de contrato é quem autoriza e faz o pagamento das despesas contratuais no exercício de suas funções de ordenador de despesas, numa clara ofensa ao disposto no Acórdão 5615/2008-TCU-Segunda Câmara, subitem 1.7.1, relatado pelo Ministro Raimundo Carreiro. 
16. Constam do Portal Eletrônico da Prefeitura Municipal de Dom Eliseu pagamentos de despesa orçamentária feitos à FEETEC, relativos à execução do Trabalho Social em comento, no montante de R$ 283.146,48 conforme discriminado no quadro seguinte. Para comprovar a correta execução desta despesa, propõe-se ouvir em audiência o Prefeito Municipal, Sr. Ayeso Gaston Siviero (CPF nº XXX.087.969-XX) para que apresente as justificativas e comprove documentalmente as despesas que deram origem à emissão das Notas Fiscais em destaque:
	Pagamentos Disp Licitação 7/2017-010917 

	N.F. nº 
	Data
	Referência
	Valor

	0005
	20/11/2017
	N/A
	38.306,04

	0011
	15/02/2018
	N/A
	75.274,94

	0017
	18/05/2018
	N/A
	63.915,00

	0016
	18/05/2018
	N/A
	63.955,00

	x-x-x
	27/06/2018
	N/A
	41.695,50

	TOTAL
	283.146,48

12.	Em razão disso, a proposta de audiência contou com a seguinte redação:
[.......]
b) realizar a audiência do Sr. Ayeso Gaston Siviero (CPF nº XXX.087.969-XX) , Prefeito Municipal de Dom Eliseu/PA, com fulcro nos arts. 10, § 1º, e 12, inciso III, da Lei 8.443/1992 c/c o art. 250, inciso IV, c/c o art. 237, parágrafo único, do RI/TCU, para apresentar, no prazo de quinze dias, razões de justificativa acerca das seguintes irregularidades identificadas na condução/execução da Dispensa de Licitação nº 07/2017-010917: 
b.1) Conduta/Irregularidade: Contratar irregularmente instituição sem fins lucrativos, com dispensa de licitação, com fulcro no art. 24, inciso XIII, da Lei n° 8.666/93 (itens 11 a 14 desta instrução) ; 
Norma infringida: Súmula TCU nº 250; Acórdão 2505/2006-TCU-Segunda Câmara, 1342/2005-Plenário, 511/2003-1ª Câmara e 68/2007-2ª Câmara; 
b.2) Conduta/Irregularidade: Apresentar projeto básico/termo de referência sem orçamentos detalhados que expressem a composição de todos os seus custos unitários (subitem 15.1 desta instrução) ; 
Norma infringida: art. 7º, § 2º, inc. II, c/c o § 9º, da Lei 8.666/93; 
b.3) Conduta/Irregularidade: Apresentar projeto básico/termo de referência sem detalhamento dos tipos de serviço a serem executados e de materiais e equipamentos a serem empregados no desenvolvimento do Trabalho Social (subitem 15.3 desta instrução) ;
Norma infringida: Capítulo II - Condições Operacionais, item VI - Composição de Investimento, da Portaria 21/2014 do Ministério das Cidades; 
b.4) Conduta/Irregularidade: Prefeito Municipal se eleger fiscal de contrato, contrariando o princípio de segregação de função (subitem 15.4 desta instrução) ; 
Norma infringida: Acórdão 5615/2008-TCU-Segunda Câmara, subitem 1.7.1;
[......]
13.	A proposta teve a acolhida do Secretário da então Secex/PA e a audiência foi efetuada por meio do Ofício 1851/2018-TCU/SECEX-PA, de 23/10/2018 (peça 6) . 
EXAME TÉCNICO
14.	Em cumprimento ao Despacho do Secretário (cópia peça 12) , foi promovida a audiência do Sr. Ayeso Gaston Siviero, por meio do Ofício 1851/2018-TCU/SECEX-PA (peça 6) , datado de 23/10/2018.
15.	O responsável tomou ciência do aludido ofício, conforme documento constante da peça 7 e apresentou suas razões de justificativa, de acordo com documentos constantes da peça 8.
Razões de justificativa apresentadas
16.	Quanto ao item "b.1" da audiência - Contratação da Fundação, por meio de dispensa de licitação, com fulcro no art. 24, inciso XIII, da Lei 8.666/93, o responsável, preliminarmente transcreve o texto do dispositivo da lei. Considera também que a Súmula 250 do TCU, abarca essa contratação.
17.	Afirma que o art. 1.º do Estatuto da FEETEC, está estabelecido que é uma Fundação do tipo Comunitária, sem fins lucrativos, com criação autorizada pela Lei Municipal 445/2017 (anexa) , com o objetivo específico de natureza educacional, científica, tecnológica, de assistência social, de saúde, ambiental e cultural.
18.	Aduz que no art. 5.º do mesmo instrumento legal, foram fixadas as suas finalidades, e no inciso I, aponta como uma de suas finalidades o suprimento da demanda de serviços de gestão e planejamento, em todos os níveis, nas áreas da educação, tecnologia, assistência social, saúde, meio ambiente e cultura de instituições e entidades dos setores público e privado.
19.	Assegura que o cumprimento do objeto contratado consiste na execução de um conjunto de ações informativas e educacionais junto aos beneficiários do PMCMV, promovendo o exercício da participação cidadã, favorecendo a organização da população e a gestão comunitária dos espaços comuns, contribuindo para o fortalecimento e melhoria da qualidade de vida das famílias e sustentabilidade do empreendimento.
20.	Afirma ainda que o Projeto de Trabalho Social do Programa do Eldorado I no município estava paralisado há mais de dois anos, quando se deu a contratação da FEETEC para retomá-lo e que entre 2013-2016 já havia sido gasto R$ 104.597,58, de um total de R$ 546.000,01.
21.	Esclarece que para retomar o projeto, enviou à Caixa Econômica proposta de reprogramação, a qual foi minuciosamente analisada e, após ajustes, aprovada. Afirma que essa proposta passou a servir como Projeto Básico/Termo de Referência, conforme pode ser verificado no ME 0290/2017/GIHAB/MB, de 31 de agosto de 2017; e no ME 0324/2017/GIHAB/MB, de 27 de setembro de 2017.
22.	Por fim, pugna que a contratação da Fundação e o início da execução do contrato só se deram após aprovação da Caixa Econômica quanto a verificação da compatibilidade dos preços e a legalidade da contratação, conforme pode ser verificado no ME 0325/2017/GIHAB/MB, de 27 de setembro de 2017 (itens 1.1 e 2) ; e no ME 0394/2017/GIHAB/MB, de 29 de novembro de 2017 (item 1.3) , anexos.
23.	Já quanto ao subitem "b.2" da audiência sobre ter apresentado projeto básico/termo de referência sem orçamento detalhado, assegura que essa irregularidade não existiu e que o detalhamento está na Proposta de Reprogramação encaminhada e aprovada pela Caixa. Aduz que o documento passou a ser o Projeto Básico/Termo de Referência do Contrato.
24.	Considera que foram devidamente especificados os custos unitários de cada ação, separados em sete categorias: Atividades e Eventos, Serviços de Terceiros, Material Permanente, Material de Consumo, Transporte, Recursos Humanos e BDI - Bônus e Despesas Indiretas. Para demonstrar isso, encaminha a Proposta de Reprogramação, a Memória de Cálculo e o Cronograma de Atividades e Desembolso.
25.	Também com relação ao subitem "b.3" da audiência, no que se refere ao projeto básico, sem detalhamento, assim como no item anterior, o responsável aduz que não é verídico e, mais uma vez, para demonstrar isso, informa que a Proposta de Reprogramação encaminhada à Caixa contém todas as informações para o desenvolvimento do Trabalho Social, separados em categorias.
26.	Por fim, quanto ao subitem "b.4" onde consta a irregularidade de ser o prefeito municipal o próprio fiscal do contrato, considera também não ser verdade. Para demonstrar isso, informa que no item 1 do ME 0325/2017/GIHAB/MB, a Caixa menciona que o Prefeito, através do Decreto Municipal 117/2017, designou Responsável Técnica para fiscalizar o trabalho prestado pela Fundação. Aduz que esse Decreto, posteriormente, foi substituído pelo Decreto 037/2018, anexo.
27.	Informa ainda que os atos praticados relativos ao contrato foram ações executadas pelo Gabinete do Prefeito, com auxílio da Secretaria Municipal de Administração e Planejamento.
Análise das razões de justificativa
28.	Quanto aos argumentos relacionados à contratação da Fundação por dispensa de licitação, baseada no art. 24	, XIII da Lei n. 8.666/93, vejamos a literalidade da norma:
Art. 24. É dispensável a licitação:
 (.......) 
XIII - na contratação de instituição brasileira incumbida regimental ou estatutariamente da pesquisa, do ensino ou do desenvolvimento institucional, ou de instituição dedicada à recuperação social do preso, desde que a contratada detenha inquestionável reputação ético-profissional e não tenha fins lucrativos; (Redação dada pela Lei nº 8.883, de 1994) 
29.	Com base na documentação trazida, o responsável, afirma que a Fundação Eliseuense de Educação, Tecnologia, e Cultura perfaz todas as condições prevista na lei para ser contratada, por dispensa de licitação. Para demonstrar isso, aponta que o estatuto da entidade deixa evidenciada essas características.
30.	Em que pese o art. 5º do estatuto da fundação (peça 8, p. 7) , de fato descrever diversas áreas nas quais pode atuar (educação, tecnologia, assistência social, saúde, meio ambiente e cultura) , praticamente abarcando todas as possíveis ações governamentais. Não há nenhuma evidência de que essa fundação se enquadra no descrito no inciso XIII "...desde que a contratada detenha inquestionável reputação ético-profissional". 
31.	É dizer, não basta que a fundação tenha atribuições descritas em seu estatuto para atender aos preceitos legais. Há que satisfazer ainda a condição de "inquestionável reputação ético-profissional". A documentação trazida pelo responsável não permite afirmar isso.
32.	Pelo contrário, a fundação teve seu estatuto aprovado em 07 de junho de 2017 (peça 8, p. 17) e o contrato para realizar os serviços foi assinado em 1/9/2017 (peça 5, p. 72-75) , o que demonstra que a entidade não possuía qualquer lastro anterior para realizar o serviço contratado.
33.	Ao se analisar o normativo da Caixa que trata do tema (Caderno de Orientação Técnico Social, peça 13) , estabeleceu-se que a contratação de PTTS deve decorrer de licitação prevista na Lei 8.666/93. Diferente do propugnado pelo responsável, esse mesmo documento indica que a quanto à licitação, compete à Caixa apenas verificar se o projeto aprovado está contido, no todo ou em parte, no objeto da licitação; se os preços e prazos da proposta vencedora guardam compatibilidade com o projeto inicialmente aprovado (peça 13, p. 9) . Não é verdade, portanto, que a Caixa deu o aval para que a Prefeitura contratasse a Fundação por dispensa de licitação.
34.	Em obediência a tais orientações, é possível encontrar na internet com as palavras chaves "Projeto de Trabalho Técnico Social" e "licitação", vários certames licitatórios nas modalidades previstas na Lei 8.666/93, realizados por entes públicos que pretendem contratar empresas para executar Projeto de Trabalho Técnico Social (Quadro 1) .
Quadro 1. Exemplos de licitações em modalidades previstas na Lei 8.666/93 para contratação de empresa executora de PTTS.
	Licitação
	Contratante
	Objeto

	Concorrência 015/2020
	P.M. Duque de Caxias/RJ
	Contratação de empresa de serviços técnicos especializados para execução de atividades específicas do trabalho social pós ocupação (...) 

	Tomada de Preços 009/2018
	P.M. Teófilo Otoni/MG
	Contratação de empresa especializada na prestação de serviços técnicos sociais para execução de Projeto de Trabalho Técnico Social 

	Tomada de Preços 001/2019
	P.M. Salvador/BA
	Contratação de Empresa para execução de Projeto de Trabalho Técnico Social no empreendimento residencial Vivendas do Mar (...) Programa Minha Casa Minha Vida (...) 

	Concorrência 008/2016
	P.M. Vila Velha/ES
	Contratação de empresa especializada na prestação de serviços de execução do Projeto de Trabalho Técnico Social junto às famílias (...) 

	Concorrência 007/2017
	P.M. Simões Filho/BA
	Contratação de pessoa jurídica especializada para a execução de Trabalho Técnico Social em conformidade com o descrito no respectivo Projeto de Trabalho Técnico Social - PTTS - do Residencial Simões Filho I (...) 

	Tomada de Preços 2/2020
	P.M. Tucuruí - PA
	Contratação de empresa para execução de Projeto de Trabalho Social para o conjunto habitacional Cristo Vive (...) Programa Minha Casa Minha Vida (...) 

35.	Isso demonstra, portanto, que a licitação para contratar entidade para realização dos serviços é possível. Não há razão, assim, para a prefeitura de Dom Eliseu ter contratado a Fundação, por dispensa de licitação.
36.	A contratação de organizações sociais para gerir serviços públicos não é, por si somente, considerada ação irregular. Porém, deve ser precedida de chamamento público, com vista a selecionar a melhor proposta apresentada pelas eventuais interessadas. A contratada, para isso, deve demonstrar capacidade para atender a tarefa.
37.	Diante disso, pondera-se que as razões de justificativa do Sr. Ayeso Gaston Siviero não devem ser acatadas.
38.	O segundo e terceiro itens da audiência tratam da apresentação por parte do responsável de projeto básico/termo de referência sem orçamentos detalhados, bem como a falta de detalhamento dos equipamentos a serem utilizados. Os documentos trazidos pelos representantes apontavam que não estavam presentes essas informações.
39.	Por não estarem contidos esses elementos na documentação apresentada pelos representantes, a instrução da Secex-PA considerou que a irregularidade estava configurada. De fato, o que se observa à peça 5, p. 57-75 é que nem o Termo de Referência, nem o contrato descrevem com precisão os serviços a serem realizados, nem há uma planilha que quantifica e precifica esses serviços.
40.	Porém, anexas as razões de justificativa, o responsável apresentou documentação, denominada de proposta de reprogramação para avaliação da Caixa Econômica Federal, onde constam os elementos não presentes na representação original (peça 8, p. 30-83) , de modo que é possível acolher as razão de justificativas quanto aos subitens "b.2" e "b.3" da audiência. 
41.	Por fim, quanto ao item "d" da audiência - Prefeito Municipal se eleger fiscal de contrato, decorre do dispositivo do próprio Termo de Referência e do contrato, em que fica expresso que a fiscalização seria efetuada pelo próprio prefeito municipal (peça 5, p. 37 e 73) , assim disposto:
DA FISCALIZAÇÃO DO CONTRATO (Termo de Referência) :
O contratado deverá ser acompanhado e fiscalizado pelo gestor da Prefeitura Municipal de Dom Eliseu/PA o Sr. AYESO GASTON SIVIERO.
CLÁUSULA QUARTA (Contrato) - A CONTRATANTE, através do Gestor, Sr. AYESO GASTON SIVIERO, exercerá a fiscalização do presente ajuste, obrigando-se o contratado a facilitar as ações inerentes (...) 
42.	A justificativa apresentada pelo responsável, diz que a Caixa no item 1 do ME 0325/2017/GIHAB/MB (peça 8, p. 25) , menciona que o Prefeito, através do Decreto Municipal 117/2017 (posteriormente substituído pelo Decreto 037/2018) designou Responsável Técnica para fiscalizar o trabalho. Porém, ao conferir a comunicação, não aparenta serem esses os termos utilizados pela Caixa, haja vista que a menção é sobre o responsável técnico para a "execução" e não "fiscalização" do contrato, nos termos abaixo:
1 Acusamos recebimento do Ofício nº 602/2017-GB, de 15/09/2017, que encaminha proposta de reprogramação do PTS para o empreendimento em referência, termo de referência para licitação do trabalho técnico social e decreto nº 117/2017-GP, que designa responsável técnico para execução do TS, e encaminha documentação pessoal da RT designada.
43.	Ademais, o responsável sequer encaminhou a cópia do Decreto 117/2017, apenas o 037/2018 que, conforme termos utilizados pela Caixa, nada trata sobre o agente fiscalizador, mas sim a designação de responsável técnica para execução do contrato (peça 8, p. 84) .
44.	Portanto, também com relação à irregularidade descrita no subitem "b.4" da audiência, as razões de justificativa apresentadas pelo Sr. Ayeso Gaston Sivieiro não devem ser acolhidas.
CONCLUSÃO
45.	Os presentes autos foram autuados por determinação do Ministro substituto Augusto Sherman para apuração dos indícios de irregularidades relacionadas ao Programa Minha Casa Minha Vida (Fundo de Arrendamento Residencial - FAR) , no município de Dom Eliseu, uma vez que inexistia relação com os outros indícios de irregularidades tratadas naquele TC Processo 015.909/2018-2 (peça 1) .
46.	 Conforme avaliado no Exame Técnico supra, das quatro irregularidades apontadas na instrução (cópia à peça 10) , apenas duas foram devidamente esclarecidas. Para outras duas, portanto, os argumentos apresentados não justificaram as ações irregulares praticadas.
47.	Ressalta-se que a questão primordial aqui tratada era exatamente a contração da Fundação Eliseuense de Educação, Tecnologia e Cultura - FEETEC, por dispensa de licitação, sem que essa demonstrasse possuir qualificação, estrutura e reconhecimento compatível com as premissas previstas no art. art. 24, inciso XIII, da Lei 8.666/93.
48.	Diante disso, deve o Tribunal aplicar a multa prevista no art. 58, II da Lei 8.443/92.
PROPOSTA DE ENCAMINHAMENTO
49.	Ante o exposto, submetem-se os autos à consideração superior, propondo:
	a) conhecer da presente representação, satisfeitos os requisitos de admissibilidade previstos nos arts. 235 e 237, inciso III, do Regimento Interno deste Tribunal, c/c o art. 113, § 1º, da Lei 8.666/1993 e no art. 103, § 1º, da Resolução - TCU 259/2014 para, no mérito, considerá-la parcialmente procedente;
	b) acatar as razões de justificativa apresentadas pelo Sr. Ayeso Gaston Sivieiro, relacionadas aos subitens "b.2" e "b.3" da audiência;
	c) rejeitar as razões de justificativa apresentadas pelo Sr. Ayeso Gaston Sivieiro relacionadas aos subitens "b.1" e "b.4" da audiência
	d) aplicar ao Sr. Ayeso Gaston Sivieiro	 (CPF XXX.087.969-XX) , prefeito do município de Dom Eliseu/PA, a multa prevista no art. 58, II, da Lei 8.443/1992, fixando-lhe o prazo de 15 (quinze) dias, a contar da notificação, para que comprove, perante o Tribunal (art. 214, inciso III, alínea "a", do Regimento Interno/TCU) , o recolhimento da dívida ao Tesouro Nacional, atualizada monetariamente desde a data do acórdão que vier a ser proferido até a data do efetivo recolhimento, se for paga após o vencimento, na forma da legislação em vigor;
	e) autorizar, desde logo, nos termos do art. 28, inciso II, da Lei 8.443/1992, a cobrança judicial da dívida caso não atendida a notificação;
	f) dar ciência ao Município de Dom Eliseu/PA, com fundamento no art. 9º, inciso I, da Resolução - TCU 315/2020, sobre as seguintes impropriedades ocorridas na gestão de recursos do Programa Minha Casa Minha Vida (Fundo de Arredamento Residencial - FAR) , para que sejam adotadas medidas internas com vistas à prevenção de outras ocorrências semelhantes:
	f.1) contratação irregular de instituição sem fins lucrativos (Fundação Eliseuense de Educação, Tecnologia e Cultura) , com dispensa de licitação, com fulcro no art. 24, inciso XIII, da Lei 8.666/93, sem que a entidade contratada atenda aos requisitos previstos na legislação, em especial, a inquestionável reputação ético-profissional;
	f.2) designação formal do fiscal de contrato, o próprio prefeito municipal, contrariando o princípio de segregação de função e em desacordo com a jurisprudência do TCU, a exemplo do Acórdão 5615/2008-TCU-Segunda Câmara | Relator: Raimundo Carreiro; 
	g) informar à Prefeitura Municipal de Dom Eliseu/PA do Acórdão que vier a ser proferido, destacando que o relatório e o voto que fundamentam a deliberação ora encaminhada podem ser acessados por meio do endereço eletrônico www.tcu.gov.br/acordaos;
	h) arquivar os presentes autos, nos termos do art. 250, I, c/c art. 169, V, do Regimento Interno deste Tribunal.
É o relatório.

Renata Santos Bicalho (OAB/PA 20.251) e Miguel Biz (028.735.119-07), procurador municipal.

Não atuou.

REPRESENTAÇÃO. CONTRATAÇÃO DIRETA. INSTITUIÇÃO BRASILEIRA SEM FINS LUCRATIVOS INCUMBIDA REGIMENTAL OU ESTATUTARIAMENTE DA PESQUISA, ENSINO OU DESENVOLVIMENTO INSTITUCIONAL. AUSÊNCIA DE COMPROVAÇÃO DA INQUESTIONÁVEL REPUTAÇÃO ÉTICO-PROFISSIONAL. DEMAIS INDÍCIOS DE IRREGULARIDADES NÃO CARACTERIZADOS. PROCEDÊNCIA PARCIAL.

REPRESENTAÇÃO (REPR)

Secretaria de Fiscalização de Infraestrutura Urbana (SeinfraUrbana).

Examina-se processo apartado do TC Processo 015.909/2018-2, que trata de representação de vereadores do município de Dom Eliseu/PA, acerca de possíveis irregularidades na gestão de recursos do Fundo Municipal de Saúde (FMS) e do Programa Minha Casa Minha Vida (Fundo de Arredamento Residencial - FAR) , envolvendo dispensas indevidas de licitação.
Segundo os signatários, o prefeito daquela cidade, com fundamento na Lei Municipal 445/2017, instituiu a Fundação Eliseuense de Educação, Tecnologia e Cultura - Feetec (peça 4, p. 60-61) , presidida pelo Sr. Paulo Lopes Rego (peça 4, p. 71) . 
Referida entidade, durante o exercício de 2017, firmou irregularmente com o Município de Dom Eliseu duas contratações diretas, fundamentadas no art. 24, inciso XIII, da Lei 8.666/1993, para a administração do Hospital Municipal da cidade e para a execução de Projeto de Trabalho Social - PTS do Programa Minha Casa Minha Vida no Conjunto residencial Eldorado I, totalizando o valor de R$ 5.585.782,43.
Os representantes, ainda, afirmaram que outras duas contratações envolvendo a gestão dos postos de saúde do município e a realização de cursos de capacitação no e-Social também seriam irregulares.
O presente processo trata especificamente de irregularidades apontadas no Contrato 10917/2017 (Contrato Caixa 36478249) , relativo à execução de Trabalho Social no empreendimento Conjunto Habitacional Residencial Eldorado - Programa Minha Casa Minha Vida.
A unidade técnica promoveu a audiência do Sr. Ayeso Gaston Siviero, na qualidade de prefeito de Dom Eliseu/PA, para que justificasse as seguintes irregularidades apontadas: (i) contratar irregularmente instituição sem fins lucrativos, com dispensa de licitação; (ii) apresentar projeto básico/termo de referência sem orçamentos detalhados com a composição de todos os seus custos unitários; (iii) apresentar projeto básico/termo de referência sem detalhamento dos tipos de serviço a serem executados e de materiais e equipamentos a serem empregados no desenvolvimento do Trabalho Social; e (iv) realizar ele próprio a fiscalização, contrariando o princípio da segregação de funções.
Instado a se pronunciar, o responsável apresentou suas razões de justificativa por meio de expediente que integra a peça 8 destes autos.
A unidade técnica propôs o acolhimento parcial da defesa apresentada, para afastar as irregularidades relacionadas ao projeto básico e ao termo de referência. Contudo, remanesceram os problemas relacionados à dispensa irregular da licitação e à fiscalização do contrato sem segregação de função. Em virtude disso, sugeriu a unidade instrutiva a aplicação ao responsável da multa prevista no art. 58, inciso II, da Lei 8.443/92.
Após esse breve histórico, passo ao exame de mérito da questão.
Inicialmente, entendo presentes os requisitos de admissibilidade, motivo pelo qual conheço da presente representação. 
Acompanho desde já a proposta de encaminhamento sugerida pela unidade técnica para o afastamento das irregularidades identificadas no termo de referência e adoto os seus fundamentos, constantes da manifestação que integra o relatório precedente, como minhas razões de decidir.
De fato, o responsável apresentou, em sua defesa, documento que afasta os questionamentos iniciais sobre o termo de referência da contratação em análise. Embora não houvesse originalmente, no termo de referência, a descrição precisa dos serviços a serem realizados ou a planilha que os quantificasse e precificasse, o documento intitulado "Proposta de Reprogramação para avaliação da Caixa Econômica Federal", juntado pelo gestor, supre a omissão apontada, motivo pelo qual há de se acolher as razões de justificativas quanto a esses pontos da audiência. 
Quanto aos demais itens objeto da audiência do responsável, discordo do encaminhamento proposto pela unidade técnica, pelas razões que passo a expor.
O primeiro deles diz respeito à irregularidade na contratação direta realizada com Fundação Eliseuense de Educação, Tecnologia e Cultura - Feetec.
A dispensa de licitação questionada foi fundamentada no art. 24, inciso XIII, da Lei 8.666/1993, que autorizava a dispensa de licitação "na contratação de instituição brasileira incumbida regimental ou estatutariamente da pesquisa, do ensino ou do desenvolvimento institucional, ou de instituição dedicada à recuperação social do preso, desde que a contratada detenha inquestionável reputação ético-profissional e não tenha fins lucrativos".
Sobre o tema, este Tribunal conta com o Enunciado de Súmula TCU 250, segundo o qual:
A contratação de instituição sem fins lucrativos, com dispensa de licitação, com fulcro no art. 24, inciso XIII, da Lei 8.666/1993, somente é admitida nas hipóteses em que houver nexo efetivo entre o mencionado dispositivo, a natureza da instituição e o objeto contratado, além de comprovada a compatibilidade com os preços de mercado.
Conforme destacou a unidade técnica, a análise do estatuto da Feetec (peça 4, p. 64) autoriza concluir que ela se enquadra no primeiro requisito legal como instituição brasileira, sem fins lucrativos, incumbida regimental ou estatutariamente da pesquisa, do ensino ou do desenvolvimento institucional. Seu artigo 5º descreve diversas áreas nas quais pode atuar (educação, tecnologia, assistência social, saúde, meio ambiente e cultura) , praticamente abarcando todas as possíveis ações governamentais.
Além disso, as atribuições da referida fundação guardam pertinência com o objeto da contratação, que consistiu na execução de um conjunto de ações informativas e educacionais junto aos beneficiários do PMCMV, promovendo o exercício da participação cidadã, favorecendo a organização da população e a gestão comunitária dos espaços comuns, contribuindo para o fortalecimento e melhoria da qualidade de vida das famílias e sustentabilidade do empreendimento (peça 5, p. 34) .
Observo que não há nos autos questionamentos acerca da compatibilidade do preço praticado na referida contratação. 
O responsável, em sua defesa, afirmou que o Projeto de Trabalho Social do Programa Minha Casa Minha Vida do Eldorado I em Dom Eliseu-PA estava paralisado há mais de dois anos, quando se deu a contratação da Feetec para retomá-lo. A Gestão Municipal de 2013-2016 já havia despendido R$ 104.597,58, de um total de R$ 546.000,01, aprovado originalmente para o projeto. 
Para a retomada do projeto, o responsável encaminhou à Caixa uma "Proposta de Reprogramação" que previa a execução de atividades a serem desenvolvidas no decorrer de sete meses, ao custo remanescente dos recursos originalmente previstos, no montante de R$ 441.402,43 (peça 8, p. 38) .
Referida proposta foi examinada pela Caixa, inclusive no que se refere à compatibilidade dos preços apresentados no projeto de trabalho social/projeto básico com o projeto inicialmente aprovado (peças 8, p. 21-26 e 13, p. 9) .
Outro requisito exigido pela Lei 8.666/1993, art. 24, inciso XIII, é que a contratada detenha inquestionável reputação ético-profissional. Tal exigência busca garantir a indiscutível capacitação da entidade para o desempenho da atividade objetivada, o que assegurar o perfeito cumprimento do contrato.
Isso porque, se a instituição não possui as condições técnicas para desempenhar a atividade por si só, não há como se supor que ela atenda essa exigência legal.
Também se extrai dessa exigência a preocupação com o respeito ao princípio da economicidade, evitando-se, assim, o pagamento de taxa de intermediação, correspondente à diferença entre o montante despendido pela Administração e aquele auferido pela eventual subcontratada, real executora dos serviços.
No caso vertente, a documentação trazida pelo responsável não comprovou o implemento de tal requisito. A fundação teve seu estatuto aprovado em 7/6/2017 (peça 8, p. 17) e o contrato para realizar os serviços foi assinado pouco tempo depois, em 1/9/2017 (peça 5, p. 72-75) . Não há indicação de que a entidade possuía qualquer lastro anterior para realizar o serviço contratado.
Observo, entretanto, que, embora não tenha adotado o responsável o cuidado de contratar entidade cujo desempenho anterior pudesse ser medido, a execução das atividades propostas foi atestada pela Caixa, conforme documentação acostada aos autos à peça 8, pp. 27-29, 97-112, não existindo indícios do pagamento de intermediação de recursos, resultante de eventual subcontratação.
Além disso, a entidade, no caso em apreço, foi criada pela própria municipalidade com o fim precípuo de realizar as atividades relativas à contratação ora questionada, o que, a princípio, reduziria o risco da inexecução dos serviços contratados.
Não há nos autos quaisquer evidências de que a referida fundação tenha sido utilizada pelo município de forma irregular ou que tenha adotado medidas que causaram prejuízo à municipalidade.
Dessa forma, diante das peculiaridades do caso concreto e ainda que caracterizada a irregularidade, entendo que seria de excessivo rigor aplicar a penalidade sugerida pela unidade técnica. Tal apontamento justificaria, a meu ver, a ressalva das contas do gestor e o encaminhamento à municipalidade de ciência da irregularidade identificada.
Também entendo não caracterizada a irregularidade de ausência de segregação de funções no exercício de fiscalização do contrato em exame.
Embora, de fato, o termo de referência tenha estabelecido que o acompanhamento e fiscalização do contrato seria feito pelo próprio prefeito (peça 5, p. 37 e 73) , o responsável trouxe aos autos decreto municipal por meio do qual indicou responsável pela fiscalização questionada, medida essa corroborada por menção nos documentos da Caixa (peça 8, p. 25) .
Considerando que a execução dar-se-ia por intermédio de empresa contratada, não é desarrazoado inferir que a menção à responsabilidade técnica pela execução e não pela fiscalização tenha sido impropriedade do referido decreto, já que a municipalidade não tinha responsabilidade pela execução e sim pelo acompanhamento e fiscalização da avença.
Assim, não vejo motivos para a aplicação de penalidade ao chefe do executivo municipal.
	Em vista do exposto, voto pela adoção da minuta de acórdão que trago ao escrutínio deste colegiado.
TCU, Sala das Sessões, em 5 de outubro de 2021.
Ministro VITAL DO RÊGO 
Relator